ACORDAO-COMPLETO-2355565

ACÓRDÃO 2551/2019 ATA 41/2019 - PLENÁRIO

VISTOS, relatados e discutidos estes autos de embargos de declaração opostos por Quick Delivery Turismo e Locação de Veículos Ltda. - ME contra o Acórdão 799/2019-TCU-Plenário,
ACORDAM os Ministros do Tribunal de Contas da União, reunidos em sessão do Plenário, diante das razões expostas pelo relator, em:
9.1. conhecer dos embargos de declaração para, no mérito, rejeitá-los;
9.2. dar ciência desta deliberação à embargante e ao jurisdicionado.

Embargos de declaração interposto contra acórdão que considerou parcialmente procedente representação sobre possíveis irregularidades em contrato firmado no âmbito do V Jogos Mundiais Militares, bem como determinou a retenção definitiva de valores cautelarmente bloqueados e declarou a inidoneidade da recorrente para participar de licitação na administração pública federal.

Departamento -Geral do Pessoal do Exército.

3. Interessados/Responsáveis/Recorrentes:
3.1. Responsáveis: Braz Carline Limonge (XXX.324.607-XX); Joao Alberto de Souza Angulski (XXX.178.807-XX); Quick Delivery Turismo e Locação de Veículos Eireli (06.214.588/0001-62); William Alexandre Félix (XXX.612.031-XX)
3.2. Recorrente: Quick Delivery Turismo e Locação de Veículos Eireli (06.214.588/0001-62).

13.1. Ministros presentes: José Mucio Monteiro (Presidente), Walton Alencar Rodrigues (Relator), Augusto Nardes, Raimundo Carreiro e Ana Arraes.
13.2. Ministros-Substitutos convocados: Marcos Bemquerer Costa, André Luís de Carvalho e Weder de Oliveira.

ACORDAO-COMPLETO-2402858

Acórdão de Relação 691/2020 - Plenário

Acórdão de Relação

Quick Delivery Entregas Rápidas de Encomendas e Locação de Veículos Ltda.

WALTON ALENCAR RODRIGUES

Ministro Walton Alencar Rodrigues.

Trata-se de Embargos de Declaração opostos por Quick Delivery Turismo e Locação de Veículos Ltda. - ME contra o Acórdão 799/2019-TCU-Plenário, cujo inteiro teor reproduzo a seguir:
"VISTOS, relatados e discutidos estes autos de representação sobre supostas irregularidades no Contrato 22/2010, firmado entre Departamento-Geral de Pessoal do Comando do Exército e a empresa Quick Delivery Entregas Rápidas de Encomendas e Locação de Veículos Ltda. - ME, no âmbito do V Jogos Mundiais Militares;
ACORDAM os Ministros do Tribunal de Contas da União, reunidos em sessão do Plenário, ante as razões expostas pelo relator:
9.1. conhecer da representação, para, no mérito, considerá-la parcialmente procedente;
9.2. rejeitar as razões de justificativa de João Alberto de Souza Angulski e da empresa Quick Delivery Entregas Rápidas de Encomendas e Locação de Veículos Ltda. - ME;
9.3. acolher as razões de justificativa de Braz Carline Limonge;
9.4. determinar ao Departamento-Geral de Pessoal do Comando do Exército, com fulcro no art. 250, inciso II, do Regimento Interno do TCU, a retenção definitiva dos valores cautelarmente bloqueados por meio do Acórdão 2812/2011-TCU-Plenário, referentes à execução do Contrato DGP 22/2010:
9.4.1. R$ 396.433,83 referentes à atualização monetária e aos juros de mora incidentes sobre o valor indevidamente pago à contratada de R$ 3.346.252,09, no período de 23/12/2010 a 24/7/2011; e
9.4.2. R$ 2.222.826,88 referentes ao sobrepreço contratual apurado;
9.5. aplicar a  João Alberto de Souza Angulski a multa prevista no art. 58, inciso II, da Lei 8.443/1992, no valor de R$ 60.000,00 (sessenta mil reais) , com a fixação do prazo de quinze dias, a contar da notificação, para comprovar, perante o Tribunal (art. 214, inciso III, alínea "a", do Regimento Interno do TCU) , o recolhimento da dívida ao Tesouro Nacional, atualizada monetariamente desde a data desta deliberação até a do efetivo recolhimento, se paga após o vencimento, na forma da legislação em vigor;
9.6. declarar a inidoneidade da empresa Quick Delivery Entregas Rápidas de Encomendas e Locação de Veículos Ltda. - ME para participar, por três anos, de licitação na Administração Pública Federal, com fulcro no art. 46 da Lei 8.443/1992."
A embargante alega que o acórdão embargado foi obscuro ao apurar suposto superfaturamento em razão da emissão das notas fiscais 89, 90, 91 e 93 tomando por base os valores subcontratados pela Embargante e não a pesquisa de preços que subsidiou a fase interna da licitação, o que desqualifica a importância das pesquisas prévias de preços, prevista em lei, portanto, válida, e fragiliza os atos praticados pelos gestores de toda a Administração Pública.
Argumenta ainda que merece ser esclarecida obscuridade na imputação de responsabilidade à embargante por suposto crime de fraude à licitação, circunstância que ensejou a aplicação de penalidade de inidoneidade para licitar com a Administração Publica, uma vez que:
o único fundamento para tal foi a subcontratação do objeto em percentual elevado, não obstante ter sido certificado nos autos que todos os serviços para o qual aquela foi contratada foram executados regularmente;
na medida que fraude à licitação é fato típico de natureza criminal, para sua configuração é necessário que seja demonstrado nos autos a existência de ajuste, combinação ou outro expediente empregado com a finalidade de frustrar ou fraudar, dolosamente, o caráter competitivo do procedimento licitatório, ou a existência de ajuste prévio à licitação para assunção posterior da execução dos serviços para os quais foi contratada;
como a Lei de Licitações e Contratos não proíbe a subcontratação do objeto, a violação à regra contratual não pode ser considerada crime, mas sim motivação para a rescisão o ajuste.
Finalmente, requer que seja demonstrado quais documentos objetivamente comprovam que a Embargante agiu falsamente ao declarar a sua qualificação técnica, esclarecidas as obscuridades apontadas com a respectiva reforma dos apontamentos de superfaturamento e da aplicação da penalidade, excluindo-os.

Juscelio Garcia de Oliveira (23788/OAB-DF), Ana Carolina Dias Malta (42875/OAB-DF), Robison de Oliveira Mello, Rafael Oliveira de Freitas Silva (166967/OAB-RJ) e outros.

Não atuou.

REPRESENTAÇÃO. EMBARGOS DE DECLARAÇÃO. INEXISTÊNCIA DAS OBSCURIDADES APONTADAS.

REPRESENTAÇÃO (REPR)

Secretaria de Recursos (SERUR); Secretaria de Controle Externo da Defesa Nacional e da Segurança Pública (SecexDefes).

Trata-se de Embargos de Declaração opostos por Quick Delivery Turismo e Locação de Veículos Ltda. - ME contra o Acórdão 799/2019-TCU-Plenário.
A empresa alega que o acórdão embargado foi obscuro ao apurar suposto superfaturamento em razão da emissão das notas fiscais 89, 90, 91 e 93, tomando por base os valores por ela subcontratados e não a pesquisa de preços que subsidiou a fase interna da licitação. Segundo a embargante, isso desqualifica a importância das pesquisas prévias de preços, previstas em lei, o que fragiliza os atos praticados pelos gestores de toda a Administração Pública.
Argumenta ainda que merece ser esclarecida obscuridade na imputação de responsabilidade à embargante por suposto crime de fraude à licitação, circunstância que ensejou a aplicação de penalidade de inidoneidade para licitar com a Administração Pública, uma vez que:
o único fundamento para tal foi a subcontratação do objeto em percentual elevado, não obstante ter sido certificado nos autos que todos os serviços para o qual a empresa foi contratada foram executados regularmente;
como fraude à licitação é fato típico de natureza criminal, para sua configuração é necessário que seja demonstrado nos autos a existência de ajuste, combinação ou outro expediente empregado com a finalidade de frustrar ou fraudar, dolosamente, o caráter competitivo do procedimento licitatório, ou a existência de ajuste prévio à licitação para assunção posterior da execução dos serviços para os quais foi contratada;
uma vez que a Lei de Licitações e Contratos não proíbe a subcontratação do objeto, a violação à regra contratual não pode ser considerada crime, mas sim motivação para a rescisão do ajuste.
Finalmente, requer que seja demonstrado quais documentos objetivamente comprovam que a embargante agiu falsamente ao declarar a sua qualificação técnica, esclarecidas as obscuridades apontadas com a respectiva reforma dos apontamentos de superfaturamento e da aplicação da penalidade, excluindo-os.
Feito breve histórico dos fatos, passo a decidir.
Conheço do presente recurso (peça 409) por atender aos requisitos atinentes à espécie.
Antes de mais nada, no voto condutor do acórdão embargado evidenciei que a fraude à licitação teve como origem a larga escala de subcontratação, o que configurou a falsidade da declaração de qualificação técnica para a prestação dos serviços:
"Relativamente à atuação da Quick Delivery, está caracterizado que, apesar de ter preenchido os requisitos de habilitação do certame, a empresa não detinha condições para prestar os serviços avençados, o que ficou demonstrado pela subcontratação de 81.54% do objeto, em afronta ao subitem 4.5 do Edital DGP 22/2010, parte integrante do Contrato DGP 22/2010, e ao art. 72 da Lei 8.666/1993. A subcontratação constitui fraude à licitação na medida em que foi falsa a declaração de qualificação técnica para a prestação dos serviços.
A contratação por preço global, verificada neste caso, não justifica o pagamento por preços superestimados em 40%. Como foi demonstrado pelo Comando do Exército, a medição final dos serviços realizados correspondeu a R$ 7.889.990,00, enquanto o valor pactuado do contrato foi R$ 12.977.950,00."
Também ficou claramente registrado que a conduta da embargante desnatura as condições estabelecidas no procedimento licitatório e caracteriza fraude à licitação, o que ensejou a declaração de inidoneidade:
"A conduta irregular da Quick Delivery, que apresentou notas fiscais superfaturadas para os serviços prestados no evento-teste previsto no Contrato DGP 22/2010, somente não resultou em dano ao Erário, repiso, por força da pronta atuação desta Casa. 
No entanto, a subcontratação realizada pela Quick Delivery, em patamar superior ao permitido pelo contrato e à revelia da manifestação do contratante, desnatura as condições estabelecidas no procedimento licitatório e caracteriza fraude à licitação, além de denunciar a falta de capacidade técnica para prestar os serviços almejados e a estratégia para majorar rendimentos em detrimento do interesse público. Constitui, nesse sentido, inegável afronta aos princípios que norteiam as licitações e ao disposto no art. 72 da Lei 8.666/1993." 
Diante de tais explicações, não faz sentido o pedido da embargante, de que se aponte os documentos "que objetivamente comprovam que agiu falsamente ao declarar a sua qualificação técnica". Como registrado supra, ficou claro que a empresa não tinha condições de prestar os serviços contratados sem recorrer ao estratagema de subcontratar além do permitido pelo contrato, o que viola os princípios que norteiam as licitações e ao disposto no art. 72 da Lei 8.666/1993.
Sendo assim, não merecem prosperar os argumentos de que houve obscuridade no acórdão embargado, razão pela qual recuso o provimento aos presentes embargos.
Ante o exposto, voto no sentido de que o Tribunal adote o acórdão que ora submeto à deliberação deste Colegiado.
TCU, Sala das Sessões Ministro Luciano Brandão Alves de Souza, em 23 de outubro de 2019.
WALTON ALENCAR RODRIGUES 
Relator